ACORDAO-COMPLETO-2436793

ACÓRDÃO 13995/2020 ATA 43/2020 - PRIMEIRA CÂMARA

VISTOS, relatados e discutidos estes autos de tomada de contas especial instaurada pela Agência Nacional do Cinema (Ancine) em razão da impugnação parcial das despesas realizadas com os recursos do Projeto Salic 05-0229, que tinha por objeto a realização do projeto "Romance do Vaqueiro Voador",
ACORDAM os Ministros do Tribunal de Contas da União, reunidos em sessão da Primeira Câmara, ante as razões expostas pelo Relator, em:
9.1. arquivar os autos sem julgamento de mérito em relação à Manfredo Pereira Caldas, sócio administrador da Folkino Produções Audiovisuais Ltda., ante a ausência dos pressupostos de constituição e desenvolvimento válido e regular do processo, nos termos dos arts. 6, inciso II, e 19, da Instrução Normativa TCU 71/2012, e arts. 169, inciso VI e 212 do RITCU;
9.2. considerar a responsável Folkino Produções Audiovisuais Ltda. - ME revel, para todos os efeitos, dando-se prosseguimento ao processo, nos termos do art. 12, § 3º, da Lei 8.443/1992;
9.3. com fundamento nos arts. 1º, inciso I, 16, inciso III, alíneas "b" e "c", e 19, da Lei 8.443/1992, julgar irregulares as contas da Folkino Produções Audiovisuais Ltda. - ME, condenando-a ao pagamento do débito a seguir discriminado, atualizado monetariamente e acrescido dos juros de mora devidos, calculado desde a data de ocorrência indicada até sua efetiva quitação, na forma da legislação vigente, fixando o prazo de 15 (quinze) dias, a contar do recebimento da notificação, para que seja comprovado, perante este Tribunal, o recolhimento da quantia aos cofres do Fundo Nacional de Cultura, nos termos do art. 23, inciso III, alínea "a", da referida Lei, c/c o art. 214, inciso III, alínea "a", do Regimento Interno do TCU:
	Data dos Pagamentos
	Valores originais (R$) 

	31/10/2005
	0,45

	04/07/2006
	21,00

	10/07/2006
	28,77

	27/07/2006
	10,36

	31/07/2006
	41,32

	31/08/2006
	25.000,00

	04/09/2006
	127,36 

	06/11/2006
	1.036,00 

	07/11/2006
	636,00 

	30/04/2007
	5,43

	31/10/2007
	20.000,00

	26/12/2007
	7.000,00

9.4. com fundamento no art. 26 da Lei 8.443/1992, autorizar, se requerido, o pagamento da importância devida em até 36 (trinta e seis) parcelas mensais e consecutivas, fixando o prazo de 15 (quinze) dias, a contar do recebimento da notificação, para que seja comprovado, perante este Tribunal, o recolhimento da primeira parcela, e de 30 (trinta) dias, a contar da parcela anterior, para que seja comprovado o recolhimento das demais parcelas, devendo incidir sobre cada valor mensal os devidos acréscimos legais, na forma prevista na legislação vigente, além de alertar que a falta de comprovação do recolhimento de qualquer parcela importará no vencimento antecipado do saldo devedor, nos termos do art. 217 do Regimento Interno do TCU;
9.5. com fundamento no art. 28 da Lei 8.443/1992, autorizar, desde logo, a cobrança judicial das dívidas, caso não atendida a notificação;
9.6. com fundamento no art. 16, § 3º, da Lei 8.443/1992, c/c art. 209, § 7º, do Regimento Interno do TCU, remeter cópia deste acórdão à Procuradoria da República no Distrito Federal, para adoção das medidas que entender cabíveis;
9.7. dar ciência deste acórdão à Secretaria Especial da Cultura e aos responsáveis.

Tomada de Contas Especial instaurado pela Agência Nacional do Cinema (Ancine) em razão da impugnação parcial das despesas realizadas com os recursos captados via Lei Rouanet para a produção de obra cinematográfica de longa metragem de 35mm intitulada "Romance do Vaqueiro Voador".

Primeira Câmara

Agência Nacional do Cinema.

3. Interessados/Responsáveis:
3.1. Interessado: Extinto Ministério da Cultura, pasta incorporada ao atual Ministério da Cidadania.
3.2. Responsáveis: Folkino Produções Audiovisuais Ltda.  (01.692.311/0001-21); Manfredo Pereira Caldas (XXX.558.317-XX), na pessoa de sua herdeira/sucessora Elizabeth Santos Caldas (XXX.131.027-XX);

13.1. Ministros presentes: Walton Alencar Rodrigues (Presidente), Bruno Dantas (Relator) e Vital do Rêgo.
13.2. Ministros-Substitutos presentes: Augusto Sherman Cavalcanti e Weder de Oliveira.

BRUNO DANTAS

Por registrar as principais ocorrências no andamento dos autos até o momento, resumindo os fundamentos das peças acostadas, adoto como relatório, com os ajustes necessários, a instrução da secretaria responsável pela análise do processo (peça 60) , que contou com a anuência do corpo diretivo da unidade (peças 61 e 62) e do Ministério Público junto ao TCU (peça 63) :
"INTRODUÇÃO
1. Trata-se de tomada de contas especial instaurada pela Agência Nacional do Cinema (Ancine) /Extinto Ministério da Cultura, pasta incorporada ao atual Ministério da Cidadania, em desfavor da empresa Folkino Produções Audiovisuais Ltda. - ME e de seu sócio Manfredo Pereira Caldas, em razão da impugnação parcial das despesas realizadas com os recursos do Projeto Salic 05-0229, destinado à realização do projeto 'Romance do Vaqueiro Voador', em atendimento às disposições contidas no artigo 84 do Decreto-Lei 200, de 25/02/1967, e no art. 8º da Lei 8.443, de 16/07/1992 no valor de R$ 88.478,69.
2. O projeto 'Romance do Vaqueiro Voador' tinha por objetivo a produção de obra cinematográfica de Longa Metragem em 35 mm homônima (peça 13, p.84) .
HISTÓRICO.
3. Para a execução do projeto, cadastrado no Sistema de Apoio às Leis de Incentivo à Cultura (Salic) sob o número 05-0229, foram aprovados recursos no valor de R$ 1.198.447,00, sendo R$ 938.525,00, na forma do art. 25 da Lei 8.313/91, R$ 200.000,00, art. 1º da Lei 8.685/93 e com contrapartida de R$ 59.922,00 (peça 5, p. 29 e 30) .
4. O prazo de captação dos recursos deu-se de 25/08/2005 (peça 5, p. 30) a 31/12/2007 (peça 5, p. 30; e peça 6, p. 26) , sendo efetivamente captada a quantia de R$ 600.000,00, de acordo com a Lei 8.313/91 (Lei Rouanet) .
5. Esse valor foi transferido em cinco parcelas, conforme quadro abaixo, cujas datas serão consideradas para efeito de cálculo dos acréscimos aos valores nominais imputados aos responsáveis em epígrafe: 
	Data
	Valor original (R$) 
	Mecanismo de captação
	Conta da agência
1004-9 do Banco do Brasil
	Localização nos autos

	27/12/2005
	240.000,00
	Mecenato
	33.341-7
	Peça 5, p. 32

	27/06/2006
	120.000,00
	Mecenato
	33.341-7
	Peça 6, p. 27

	01/09/2006
	120.000,00
	Mecenato
	33.341-7
	Peça 6, p. 21

	28/12/2006
	60.000,00
	Mecenato
	33.341-7
	Peça 6, p. 22

	28/12/2006
	60.000,00
	Mecenato
	33.341-7
	Peça 6, p. 23

6. Documentos de prestação de contas desses recursos captados foram apresentados por Manfredo Pereira Caldas por intermédio de correspondência protocolada na Ancine em 12/08/2013 (peça 7, p. 33) .
7. Porém, a proponente teve sua prestação de contas não aprovada por identificação pela área técnica da Ancine de gastos indevidos objeto de glosa, conforme Deliberação de Diretoria Colegiada 428-E, datada de 19/07/2016 (peça 10, p. 5) , que decidiu, com base no Despacho 206/2016/CPC/SFO/ANCINE de 18/06/2016 (peça 9, p. 25-36) , pela não aprovação da prestação de contas com devolução parcial dos recursos conforme segue:
a. glosar o valor de RS 16.500,00, com base no Inciso XXXIV do Art. 23, da IN 124/2015;
b. glosar o valor de RS 25.000,00, com base no Inciso XXXV do Art. 23, da IN 124/2015;
c. glosar o valor de RS 27.000,00, com base no Inciso XXXV do Art. 23, da IN 124/2015 combinado com o §2º do art. 23 do Decreto 6304/2007;
d. glosar o valor de R$ 62,77, com base no Inciso VII, do Art. 23, da IN 124/2015;
e. glosar o valor de R$ 10.000,00, com base no Inciso XXXIV do Art. 23, da IN 124/2015;
f. glosar o valor de R$ 9.871,36, com base no Inciso XXXI, do Art. 23, da IN 124/20 15;
g. glosar o valor de R$ 44,56, com base no Inciso VII, do Art. 23, da IN 124/2015;
h. aplicar o inciso 1, do art. 8°, da Instrução Normativa 85/2009, e inabilitar a proponente pelo prazo de 3 meses, em decorrência das incorreções na aplicação da logomarca da Ancine.
i. Autorização de abertura de Tomada de Contas Especial - TCE, caso a proponente não regularize sua situação no prazo de 30 (trinta) dias a contar da Decisão da Diretoria Colegiada.
8. Na Nota Técnica 22-E/2016, de 24/10/2016 (peça 10, p. 9-16) , em análise de recurso interposto pela proponente contra a citada Deliberação da Diretoria Colegiada 428-E/2016, pleiteando a reforma da decisão de não aprovação da prestação de contas do projeto, consta que o montante dos recursos que foram captados e glosados totaliza o valor original de R$ 88.478,69.
9. Tendo em vista a decisão de manutenção da não aprovação da prestação de contas do projeto, proferida por meio da Deliberação da Diretoria Colegiada 1.185-E/2016 (peça 10, p. 18 e 19) , e a manutenção das glosas pela Diretoria Colegiada conforme Despacho 188-E/2017 (peça 10, p. 24-26) , em síntese, temos os seguintes apontamentos:
a) Não comprovação do vínculo do montador do filme, Ricardo Miranda, com a empresa contratada, a Avatar 2001 Produções Artísticas Ltda., importando em uma glosa de R$ 16.500,00 (peça 9, p. 27 - Item 2 e p. 34-36) ;
b) e c) pagamentos feitos à própria proponente a título de gerenciamento, quando o orçamento do projeto, aprovado antes da entrada em vigor da Lei 11.437/06, não previa o item 'gerenciamento', bem como, não foram reconhecidos os requisitos para a retroatividade do regime instituído por tal Lei, em que dos orçamentos das obras cinematográficas e audiovisuais nacionais que utilizam os incentivos fiscais previstos nas Leis 8.313/1991 e 8.685/1993 poderia constar, no valor de até 10% do total aprovado, a remuneração dos serviços de gerenciamento e execução do respectivo projeto, no montante de R$ 52.000,00 (peça 9, p. 29 a 31 - Item 5 e p. 34-36) ;
d) pagamento, com recursos públicos, de tarifas e juros bancários no valor de R$ 62,77 (peça 9, p. 33 - Item 9 e p. 34-36) ;
e) Falta de vínculo entre o executor dos serviços de co-escritura do roteiro, Sérgio lsmael Nunes Moriconi, e a empresa emitente do documento fiscal, a BBG3 Produções e Eventos Culturais Ltda. - ME, importando em uma glosa de R$ 10.000,00 (peça 9, p. 33 - Item 10 e p. 34-36) ;
f) Não apresentação de nota fiscal para os serviços de Hospedagem em Apart-Hotel, ocorrida no Apart-Hotel ZLG Residencial, atividade que, segundo a Lei Complementar 116/2003, é enquadrada como serviço e exige a emissão da mesma, devendo a proponente devolver o valor integral das despesas em favor de tal credor, no montante de R$ 9.871,36 (peça 9, p. 33 - Item 11 e p. 34-36) ;
g) pagamento, com recursos públicos, de multa e juros por atraso no recolhimento de tributos no valor de R$ 44,56 (peça 9, p. 33 - Item 12 e p. 34-36) ; e
h) incorreções na aplicação da logomarca da Ancine, em desacordo com inciso 1, do art. 8°, da Instrução Normativa 85/2009, impondo uma sanção de inabilitação da proponente pelo prazo de 3 (três) meses (peça 9, p. 34 - Item 13 e p. 34-36) .
10. Em virtude dessas irregularidades, foram expedidas as seguintes comunicações/notificações à empresa Folkino Produções Audiovisuais Ltda. - ME e ao seu sócio Manfredo Pereira Caldas:
	Documento
	Destinatário
	Data da notificação
	Localização do processo
	Resumo

	1951
	Folkino Produções Audiovisuais Ltda. - ME e Manfredo Pereira Caldas
	27/10/2015
	Peça 9, p. 17-19
	Irregulares na Prestação de Contas Final.

	352
	Folkino Produções Audiovisuais Ltda. - ME e Manfredo Pereira Caldas
	21/07/2016
	Peça 10, p. 7 e 8
	Reprovação da Prestação de Contas.

	197-E
	Manfredo Pereira Caldas e Elizabeth Santos Caldas
	16/10/2016
	Peça 10, p. 19
	Resposta ao recurso de Prestação de Contas Final

	11
	Folkino Produções Audiovisuais Ltda. - ME, Manfredo Pereira Caldas e Elizabeth Santos Caldas
	03/05/2017
	Peça 10, p. 28-39
	Instauração da Tomada de Contas Especial - TCE

	17
	Folkino Produções Audiovisuais Ltda. - ME, Manfredo Pereira Caldas e Elizabeth Santos Caldas
	01/09/2017
	Peça 11, p. 14 e 15
	Reiteração da Instauração da Tomada de Contas Especial - TCE

	1-E
	Elizabeth Santos Caldas
	03/05/2018
	Peça 12, p. 41
comprovante de rastreamento dos correios
	Instauração da Tomada de Contas Especial - TCE

	3-E
	Elizabeth Santos Caldas
	03/05/2018
	Peça 12, p. 42
comprovante de rastreamento dos correios
	Instauração da Tomada de Contas Especial - TCE

11. Após as devidas comunicações dos responsáveis foram iniciados os procedimentos para a instauração do processo de Tomada de Contas Especial.
12. O fundamento para a instauração desta tomada de contas especial, conforme apontado no item III do Relatório Complementar de Tomada de Contas Especial 862949-E/2018 (peça 13, p. 84) , foi a impugnação parcial das despesas realizadas com os recursos que foram captados pela empresa proponente.
13. Diante do não saneamento das irregularidades apontadas e da não devolução dos recursos, instaurou-se a tomada de contas especial. No Relatório Complementar de Tomada de Contas Especial 862949-E/2018 (peça 13, p. 83-88) concluiu-se que o prejuízo importaria no valor total original de R$ 88.478,69, imputando-se a responsabilidade à empresa Folkino Produções Audiovisuais Ltda. - ME solidariamente com seu sócio, Manfredo Pereira Caldas (falecido) , na pessoa de sua herdeira/sucessora Sra. Elizabeth Santos Caldas.
14. O Relatório de Auditoria 510/2018 do Extinto Ministério da Transparência e Controladoria-Geral da União, pasta incorporada à atual Controladoria-Geral da União (peça 14, p. 1-3) ratificou o posicionamento do tomador de contas.
15. Após serem emitidos o Certificado de Auditoria, o Parecer do Dirigente do Órgão de Controle Interno e o Pronunciamento Ministerial (peças 14, p. 4-7; e 15) , o processo foi remetido a esse Tribunal.
13. Na instrução inicial (peça 17) , houve concordância da unidade técnica em relação a todas as irregularidades apontadas no âmbito da tomada de contas especial, concluindo-se pela necessidade de realização de citação dos responsáveis nos seguintes moldes, considerando, ainda o falecimento de Manfredo Pereira Caldas em 25/11/2016 (peça 58, p. 7) :
a) realizar a citação solidária da Folkino Produções Audiovisuais Ltda. - ME (01.692.311/0001-21) , com seu sócio administrador, Manfredo Pereira Caldas (XXX.558.317-XX) , falecido em 25/11/2016, na pessoa de sua herdeira/sucessora Sra. Elizabeth Santos Caldas (XXX.131.027-XX) , com fundamento nos arts. 10, § 1º, e 12, incisos I e II, da Lei 8.443/1992, c/c o art. 202, incisos I e II, do RI/TCU, para que, no prazo de quinze dias, apresente alegações de defesa e/ou recolha aos cofres do Fundo Nacional da Cultura a quantia abaixo indicada, atualizada monetariamente a partir da respectiva data até o efetivo recolhimento, abatendo-se na oportunidade a quantia eventualmente ressarcida, na forma da legislação em vigor, em decorrência da irregularidade descrita abaixo:
Irregularidade:
a) Não comprovação do vínculo do montador do filme, Ricardo Miranda, com a empresa contratada a Avatar 2001 Produções Artísticas Ltda., importando em uma glosa de R$ 16.500,00;
b) Pagamentos feitos à própria proponente a título de gerenciamento, quando o orçamento do projeto, aprovado antes da entrada em vigor da Lei 11.437/06, não previa o item 'gerenciamento', bem como, não foram reconhecidos os requisitos para a retroatividade do regime instituído por tal Lei, em que dos orçamentos das obras cinematográficas e audiovisuais nacionais que utilizam os incentivos fiscais previstos nas Leis 8.313/1991 e 8.685/1993 poderia constar, no valor de até 10% do total aprovado, a remuneração dos serviços de gerenciamento e execução do respectivo projeto, no montante de R$ 52.000,00;
c) Pagamento, com recursos públicos, de tarifas bancárias, juros e imposto sobre operações financeiras no valor de R$ 62,77;
d) Falta de vínculo entre o executor dos serviços de co-escritura do roteiro, Sérgio lsmael Nunes Moriconi, e a empresa emitente do documento fiscal, a BBG3 Produções e Eventos Culturais Ltda. - ME, importando em uma glosa de R$ 10.000,00;
e) Não apresentação de nota fiscal para os serviços de Hospedagem em Apart-Hotel, ocorrida no Apart-Hotel ZLG Residencial, atividade que, segundo a Lei Complementar 116/2003, é enquadrada como serviço e exige a emissão da mesma, devendo a proponente devolver o valor integral das despesas em favor de tal credor, no montante de R$ 9.871,36; e
f) Pagamento, com recursos públicos, de multa e juros por atraso no recolhimento de tributos no valor de R$ 44,56.
Dispositivos violados: parágrafo único do art. 70 da Constituição Federal; art. 93 do Decreto-Lei 200/67; e incisos VII, XXXI, XXXIV e XXXV do art. 23 da IN Ancine 124/2015.
Quantificação do débito:
	Data dos Pagamentos
	Valores originais (R$) 

	31/10/2005
	0,45

	12/04/2006
	5.000,00

	25/05/2006
	5.000,00

	04/07/2006
	21,00

	10/07/2006
	28,77

	27/07/2006
	10,36

	31/07/2006
	41,32

	07/08/2006
	1.450,00 

	15/08/2006
	1.500,00

	31/08/2006
	25.000,00

	01/09/2006
	3.000,00

	04/09/2006
	127,36 

	04/09/2006
	1.450,00 

	19/09/2006
	3.000.00

	22/09/2006
	1.500,00 

	02/10/2006
	1.450,00 

	02/10/2006
	305,00 

	09/10/2006
	3.000,00

	23/10/2006
	3.000,00

	25/10/2006
	195,00 

	25/10/2006
	1.500,00 

	03/11/2006
	3.000,00

	06/11/2006
	1.036,00 

	06/11/2006
	222,00

	07/11/2006
	636,00 

	30/04/2007
	5,43

	31/10/2007
	20.000,00

	26/12/2007
	7.000,00

Valor do débito total atualizado até 16/10/2018: R$ 171.904,63 (demonstrativo de débito presente na peça 16) 
Cofre para recolhimento: Fundo Nacional da Cultura.
Conduta:
a) Não comprovar o vínculo do montador do filme, Ricardo Miranda, com a empresa contratada a Avatar 2001 Produções Artísticas Ltda., importando em uma glosa de R$ 16.500,00;
b) Realizar pagamento a si própria, a título de gerenciamento, quando o orçamento do projeto, aprovado antes da entrada em vigor da Lei 11.437/06, não previa o item 'gerenciamento', bem como, não foram reconhecidos os requisitos para a retroatividade do regime instituído por tal Lei, em que dos orçamentos das obras cinematográficas e audiovisuais nacionais que utilizam os incentivos fiscais previstos nas Leis 8.313/1991 e 8.685/1993 poderia constar, no valor de até 10% do total aprovado, a remuneração dos serviços de gerenciamento e execução do respectivo projeto, no montante de R$ 52.000,00;
c) Pagar, com recursos públicos, tarifas bancárias, juros e imposto sobre operações financeiras no valor de R$ 62,77;
d) Não comprovar o vínculo entre o executor dos serviços de co-escritura do roteiro, Sérgio lsmael Nunes Moriconi, e a empresa emitente do documento fiscal, a BBG3 Produções e Eventos Culturais Ltda. - ME, importando em uma glosa de R$ 10.000,00;
e) Não apresentar nota fiscal para os serviços de Hospedagem em Apart-Hotel, ocorrida no Apart-Hotel ZLG Residencial, atividade que, segundo a Lei Complementar 116/2003, é enquadrada como serviço e exige a emissão da mesma, devendo a proponente devolver o valor integral das despes
as em favor de tal credor, no montante de R$ 9.871,36; e
f) Pagar, com recursos públicos, multa e juros por atraso no recolhimento de tributos no valor de R$ 44,56.
Nexo de causalidade: Ao adotar tais condutas, os responsáveis impediram a comprovação do nexo entre os recursos e despesas realizadas, deixando de comprovar a boa e regular aplicação dos recursos captados através dos mecanismos de incentivos à cultura da Lei 8.313/91 (Lei Rouanet) para realização do projeto 'Romance do Vaqueiro Voador' (Salic 05-0229) , e, consequentemente, causaram prejuízo ao Fundo Nacional da Cultura em valor parcial dos recursos captados.
Culpabilidade: A conduta de Manfredo Pereira Caldas (XXX.558.317-XX) é reprovável, posto que há elementos indicativos da consciência das ilicitudes praticadas, porquanto o responsável deveria saber do dever de corretamente empregar os recursos captados pela Lei Rouanet, pois era proprietário da empresa proponente, sendo-lhe, pois, exigível conduta diversa, não estando albergada em nenhuma excludente de ilicitude. Quanto à empresa Folkino Produções Audiovisuais Ltda. - ME (01.692.311/0001-21) não é cabível a análise de culpabilidade, por se tratar de pessoa jurídica. Mas, de acordo com a Súmula 286, na hipótese em que a pessoa jurídica de direito privado e seus administradores derem causa a dano ao Erário na execução de avença celebrada com o poder público federal com vistas à realização de uma finalidade pública, incide sobre ambos a responsabilidade solidária pelo dano.
14. Em cumprimento ao pronunciamento da unidade (peça 19) , foram efetuadas as citações propostas dos responsáveis, nos moldes adiante:
	Comunicação
	Data da expedição 
	Peça
	Destinatário
	Origem do Endereço
	Data da ciência 
	Peça da Ciência 
	Peça da Resposta

	Ofício 2747/2018-SecexTCE
	03/12/2018
	23
	Folkino Produções Audiovisuais Ltda
	Receita Federal
	05/12/2018
	24 e 26 (AR-Mudou-se) 
	Não houve

	Ofício 2750/2018-SecexTCE
	03/12/2018
	22
	Manfredo Pereira Caldas
 (representante legal) 
	Outros
	05/12/2018
	25
	Não houve

	Ofício 0691/2019-SecexTCE
	27/02/2019
	29
	Folkino Produções Audiovisuais Ltda
	Outros
	06/03/2019
	31
	Não houve

	Ofício 0692/2019-SecexTCE
	27/02/2019
	28
	Folkino Produções Audiovisuais Ltda
	Outros
	07/03/2019
	32 (AR-falecido) 
	Não houve

	Edital 0965/2020-Secomp-4
	30/06/2020
	51
	Folkino Produções Audiovisuais Ltda
	Outros
	01/07/2020
	54
	Não houve

	Ofício 32299/2020-Secomp-4
	03/07/2020
	55
	Folkino Produções Audiovisuais Ltda
	Receita Federal
	13/07/2020
	57
	58

15. Transcorrido o prazo regimental, a responsável Elizabeth Santos Caldas, na condição de sucessora/herdeira de Manfredo Pereira Caldas permaneceu silente, devendo ser considerada revel, nos termos do art. 12, §3º, da Lei 8.443/1992, enquanto a Folkino Produções Audiovisuais Ltda., na pessoa de seu representante legal, apresentou alegações de defesa à peça 58.
EXAME TÉCNICO
Da validade das notificações:
16. Preliminarmente, cumpre tecer breves considerações sobre a forma como são realizadas as comunicações processuais no TCU. A esse respeito, destacam-se o art. 179, do Regimento Interno do TCU (Resolução 155, de 4/12/2002) e o art. 4º, inciso III, § 1º, da Resolução TCU 170, de 30 de junho de 2004, in verbis:
Art. 179. A citação, a audiência ou a notificação, bem como a comunicação de diligência, farse-ão:
I - mediante ciência da parte, efetivada por servidor designado, por meio eletrônico, fac-símile, telegrama ou qualquer outra forma, desde que fique confirmada inequivocamente a entrega da comunicação ao destinatário;
II - mediante carta registrada, com aviso de recebimento que comprove a entrega no endereço do destinatário;
III - por edital publicado no Diário Oficial da União, quando o seu destinatário não for localizado
 (¿) 
Art. 3º As comunicações serão dirigidas ao responsável, ou ao interessado, ou ao dirigente de órgão ou entidade, ou ao representante legal ou ao procurador constituído nos autos, com poderes expressos no mandato para esse fim, por meio de:
I - correio eletrônico, fac-símile ou telegrama;
II - servidor designado;
III - carta registrada, com aviso de recebimento;
IV - edital publicado no Diário Oficial da União, quando o seu destinatário não for localizado, nas hipóteses em que seja necessário o exercício de defesa.
Art. 4º. Consideram-se entregues as comunicações:
I - efetivadas conforme disposto nos incisos I e II do artigo anterior, mediante confirmação da ciência do destinatário;
II - realizadas na forma prevista no inciso III do artigo anterior, com o retorno do aviso de recebimento, entregue comprovadamente no endereço do destinatário;
III - na data de publicação do edital no Diário Oficial da União, quando realizadas na forma prevista no inciso IV do artigo anterior.
§ 1º O endereço do destinatário deverá ser previamente confirmado mediante consulta aos sistemas disponíveis ao Tribunal ou a outros meios de informação, a qual deverá ser juntada ao respectivo processo.
 (¿) 
17. Bem se vê, portanto, que a validade da citação via postal não depende de que o aviso de recebimento seja assinado pelo próprio destinatário da comunicação, o que dispensa, no caso em tela, a entrega do AR em 'mãos próprias'. A exigência da norma é no sentido de o Tribunal verificar se a correspondência foi entregue no endereço correto, residindo aqui a necessidade de certeza inequívoca.
18. Não é outra a orientação da jurisprudência do TCU, conforme se verifica dos julgados a seguir transcritos:
São válidas as comunicações processuais entregues, mediante carta registrada, no endereço correto do responsável, não havendo necessidade de que o recebimento seja feito por ele próprio (Acórdão 3648/2013-TCU-Segunda Câmara, Relator Ministro JOSÉ JORGE) ;
É prescindível a entrega pessoal das comunicações pelo TCU, razão pela qual não há necessidade de que o aviso de recebimento seja assinado pelo próprio destinatário. Entregandose a correspondência no endereço correto do destinatário, presume-se o recebimento da citação. (Acórdão 1019/2008-TCU-Plenário, Relator Ministro BENJAMIN ZYMLER) ;
As comunicações do TCU, inclusive as citações, deverão ser realizadas mediante Aviso de Recebimento - AR, via Empresa Brasileira de Correios e Telégrafos, bastando para sua validade que se demonstre que a correspondência foi entregue no endereço correto. (Acórdão 1526/2007-TCU-Plenário, Relator Ministro AROLDO CEDRAZ) .
19. A validade do critério de comunicação processual do TCU foi referendada pelo Supremo Tribunal Federal, nos termos do julgamento do MS-AgR 25.816/DF, por meio do qual se afirmou a desnecessidade da ciência pessoal do interessado, entendendo-se suficiente a comprovação da entrega do 'AR' no endereço do destinatário:
Ementa: agravo regimental. Mandado de segurança. Desnecessidade de intimação pessoal das decisões do tribunal de contas da união. art. 179 do regimento interno do TCU. Intimação do ato impugnado por carta registrada, iniciado o prazo do art. 18 da lei 1.533/51 da data constante do aviso de recebimento. Decadência reconhecida. Agravo improvido.
O envio de carta registrada com aviso de recebimento está expressamente enumerado entre os meios de comunicação de que dispõe o Tribunal de Contas da União para proceder às suas intimações.
O inciso II do art. 179 do Regimento Interno do TCU é claro ao exigir apenas a comprovação da entrega no endereço do destinatário, bastando o aviso de recebimento simples.
Da revelia da responsável Elizabeth Santos Caldas
20. No caso vertente, a citação de cada um dos responsáveis se deu em endereços provenientes de pesquisas de endereços realizadas pelo TCU, especialmente em endereços inseridos nos sistemas CPF e CNPJ da Receita Federal (peças 20 e 21) , buscando-se, ainda, a notificação em endereços provenientes de outras bases do próprio TCU (peça 27) . A entrega dos ofícios citatórios, além da notificação também por edital, no caso da Folkino Produções Audiovisuais Ltda., ocorreu nos seguintes moldes:
20.1. Sra. Elizabeth Santos Caldas, na condição de herdeira/sucessora: Ofício 2750/2018-TCU/Secex-TCE (peça 22) , com AR assinado em 5/12/2018 (peça 25) ;
20.2. Folkino Produções Audiovisuais Ltda, em nome do representante legal: Ofício 32.229/2020-TCU/Seproc (peça 55) , com AR assinado em 13/07/2020 (peça 57) ; e
20.3. Folkino Produções Audiovisuais Ltda., em nome do representante legal: Edital de notificação publicado no Diário Oficial da União em 01/07/2020 (peças 51 e 54) .
21. Importante destacar que, antes de promover a citação por edital, para assegurar a ampla defesa, buscaram-se outros meios possíveis para localizar e citar os responsáveis, nos limites da razoabilidade, fazendo juntar aos autos informação comprobatória dos diferentes meios experimentados que restaram frustrados, tal como se demonstrou no item anterior da presente instrução (Acórdão 4851/2017-TCU-Primeira Câmara, Relator Ministro-Substituto Augusto Sherman) .
22. Nos processos do TCU, a revelia não leva à presunção de que seriam verdadeiras todas as imputações levantadas contra os responsáveis, diferentemente do que ocorre no processo civil, em que a revelia do réu opera a presunção da verdade dos fatos narrados pelo autor (Acórdão 1009/2018-TCU-Plenário, Relator: BRUNO DANTAS; 2369/2013-TCU-Plenário, Relator: BENJAMIN ZYMLER e 2449/2013-TCU-Plenário, Relator: BENJAMIN ZYMLER) . Dessa forma, a avaliação da responsabilidade do agente não pode prescindir da prova existente no processo ou para ele carreada.
23. Deste modo, neste caso concreto, tendo em vista as suas características, não se mostra pertinente o julgamento das contas de Manfredo Pereira Caldas, falecido, ante o grave prejuízo ao contraditório e ampla defesa observado em relação a Elizabeth Santos Caldas, sua herdeira.
24. Com efeito, a sua notificação ou citação, seja no âmbito interno da tomada de contas especial, seja no âmbito desta Corte de Conta, na condição de herdeira (filha) de Manfredo Pereira Caldas, somente foi efetivada em 2018, mais de 11 anos após a ocorrência das irregularidades (2005 a 2007) , fator que inviabiliza o exercício regular da defesa.
25. Além disso, não foram ainda citados nos presentes autos, os demais herdeiros ou sucessores do de cujus, no caso, Antônia Vanda Trigueiro Caldas (esposa) e Lucas Santos Caldas (filho) .
26. Em situações similares, a jurisprudência desta Corte aponta para a necessidade de arquivamento do processo, em relação ao gestor falecido, sem julgamento de mérito, ante a ausência dos pressupostos de constituição e desenvolvimento válido e regular do processo, nos termos dos arts. 169, inciso VI e 212 do RITCU, a exemplo dos Acórdãos 6.284/2016, 648/2018 e 7.207/2018, todos da 2ª Câmara, sob a relatoria do Min. André de Carvalho, 694/2019-Plenário, sob a relatoria do Min. Aroldo Cedraz, e 8.119/2020 - 2ª Câmara, sob a relatoria da Min. Ana Arraes.
Alegações de defesa da Folkino Produções Audiovisuais Ltda. (peça 58) 
27. Na realidade, Elizabeth Santos Caldas, citada na condição de 'representante legal' da entidade (peças 55 e 57) , alegou que foi notificada indevidamente pela Ancine, uma que vez não era sócia-administradora da entidade convenente, fato assumido pela própria agência no âmbito de ação judicial movida pela responsável, resultando na comunicação à justiça, pela Ancine, acerca da extinção de todos os registros processuais que indicavam a solidariedade da mesma como sócia minoritária (peça 58, p.4) .
28. Do mesmo modo, a citação de Elizabeth Santos Caldas como representante legal da Folkino Produções Audiovisuais Ltda. por esta Corte também se mostrou equivocada posto que era apenas sócia minoritária da entidade, não tendo efetivado qualquer ato de gestão desde a sua entrada na sociedade em 18/09/2006 até sua saída em 2015, ou seja, já não mais integrava a sociedade por ocasião da instauração da TCE ou da citação, segundo dados da Receita Federal (peça 20) . Ademais, restou registrado na instrução inicial o entendimento do Tribunal a esse respeito:
A esse respeito, o TCU firmou entendimento no sentido de que 'somente sócios que exercem atividade gerencial (administradores) em pessoa jurídica que recebe recursos com amparo na Lei Rouanet devem responder solidariamente com a empresa pelas irregularidades detectadas' (Acórdãos 5254/2018, 1634/2016 e 7.374/2010 da Primeira Câmara, e 4341/2018 e 4028/2010 da Segunda Câmara) , excetuadas as situações em que fica patente que estes também se valeram de forma abusiva da sociedade empresária para tomar partes nas práticas irregulares.
29. Assim, as alegações de defesa apresentadas por Elizabeth Santos Caldas devem ser acolhidas uma vez que elidiram a sua responsabilidade nos autos.
30. Já no que concerne à entidade Folkino Produções Audiovisuais Ltda., também citada, na pessoa de seu representante legal, inominado, por meio de Edital (peças 51 e 54) , publicado em 01/07/2020, podemos concluir pela sua revelia, nos termos do art. 12, § 3º, da Lei 8.443, de 1992, uma vez que a resposta apresentada, conforme acima detalhado, não foi de seu representante legal.
31. Ao não apresentar sua defesa, essa responsável deixou de produzir prova da regular aplicação dos recursos sob sua responsabilidade, em afronta às normas que impõem aos gestores públicos a obrigação legal de, sempre que demandados pelos órgãos de controle, apresentar os documentos que demonstrem a correta utilização das verbas públicas, a exemplo do contido no art. 93 do Decreto-Lei 200/1967: 'Quem quer que utilize dinheiros públicos terá de justificar seu bom e regular emprego na conformidade das leis, regulamentos e normas emanadas das autoridades administrativas competentes.'
32. Mesmo as alegações de defesa não sendo apresentadas, considerando o princípio da verdade real que rege esta Corte, procurou-se buscar, em manifestações dos responsáveis na fase interna desta Tomada de Contas Especial, se havia algum argumento que pudesse ser aproveitado a seu favor.
33. Com efeito, consta à peça 10, p. 9-, detalhado exame de recurso administrativo interposto pela entidade se manifestando contra a ocorrência das irregularidades descritas no item 7 acima, subitens 'a', 'b', 'c', 'e' e 'f'.
34. A revisão da referida análise possibilitou constatar o equívoco ocorrido na imputação de débito pelas ocorrência listadas nos subitens 'a' e 'e' (referente à apresentação de notas fiscais de empresas, sem a indicação do vínculo existente entre elas e os executores da montagem cinematográfica, Ricardo Miranda (interveniente no respectivo contrato, peça 8, p. 12-13) , e do co-roteiro, Sérgio Ismael Nunes Moriconi (interveniente no respectivo contrato, peça 8, p.14) , e do subitem 'f', que envolveu a apresentação de recibos de hospedagem no lugar de notas fiscais de serviço.
35. De fato, no fato concreto analisado, no qual foi constatada a execução do objeto, sem questionamentos a esse respeito, e comprovados os pagamentos descritos em relação às atividades indicadas (peça 7, p. 42-45, e peça 8, p. 1-33) , tais irregularidades se revestem de natureza formal, não evidenciando dano ao Fundo Nacional de Cultura.
36. Além disso, convém destacar, inclusive, que o longa metragem produzido foi reconhecido com um prêmio de Melhor Documentário no Festival Latinoamericano de Cinema de Touluse, na França, em 2008 (https://tvbrasil.ebc.com.br/noticia/2017-04-05-longa-romance-do-vaqueiro-voador-conta-historia-dos-candangos-neste-sabado-8 , além de outras premiações, evidenciando a execução do objeto proposto.
37. Ademais, deve ser esclarecido que, ao contrário do afirmado no Relatório do Tomador de Contas (peça 13, p. 84, itens 6 e 27) , o valor de R$ 88.478,69 não corresponde ao valor captado e valor sobre o qual foi prestado contas, e sim o valor do débito ao final calculado pela Ancine (Deliberação da Diretoria Colegiada 428-E, de 2016- peça 10, p. 5-6) , após inúmeras analises da prestação de contas apresentada em relação ao montante de R$ 600.000,00 (peças 7 a 10) .
38. Assim, devem ser excluídos os débitos relativos aos subitens 'a' e 'e', no montante de R$ 26.500,00, ante a efetiva comprovação dos gastos, e mantido o débito relativo ao subitem 'f' apenas no montante equivalente aos alegados pagamentos de hospedagem não amparados por meio de recibo ou qualquer outro elemento probatório, no valor de R$ 1.799,36 (R$ 1.036,00, em 6/11/2006; R$ 127,36, em 4/9/2006; e R$ 636,00, em 7/11/2006) , conforme análise efetivada à peça 10, p. 12-13) .
39. De qualquer modo, também não cabe, neste momento, a comunicação de tais fatos à Receita Federal (subitens 'a' e 'e') ou Municipal (subitem 'f') , para as providências sob sua alçada, pois poderiam representar burla aos normativos tributários próprios, ante o tempo decorrido desde as ocorrências (mais de 14 anos) .
40. No mesmo sentido, não caberia a realização de audiência do responsável acerca de tais irregularidades, para fins de aplicação de multa, ante o seu falecimento, além, também, da prescrição da pretensão punitiva por parte deste Tribunal, ante o decurso de mais de 10 anos desde a ocorrência da irregularidade, em 30/04/2008, prazo limite para a prestação de contas, segundo a Instrução Normativa Ancine 21, de 2003.
41. Enfim, em se tratando de processo em que a parte interessada não se manifestou junto a esta Corte acerca das irregularidades imputadas, não foram acrescidos elementos para que se possa efetivamente aferir e reconhecer a ocorrência de boa-fé na conduta dos responsáveis, podendo este Tribunal, desde logo, proferir o julgamento de mérito pela irregularidade das contas, conforme os termos dos §§ 2º e 6º do art. 202 do Regimento Interno do TCU. (Acórdão 2064/2011-TCU-Primeira Câmara (relator: Ubiratan Aguiar) , 6.182/2011-TCU-1ª Câmara (relator: Weber de Oliveira) , 4.072/2010-TCU-1ª Câmara (Relator: Valmir Campelo) , 1.189/2009-TCU-1ª Câmara (Relator: Marcos Bemquerer) , 731/2008-TCU-Plenário (Relator: Aroldo Cedraz) .
42. Dessa forma, a responsável Folkino Produções Audiovisuais Ltda. deve ser considerada revel, nos termos do art. 12, §3º, da Lei 8.443/1992, devendo as contas serem julgadas irregulares, condenando-a ao pagamento do débito ao final apurado, no valor original de R$ 53.906,69, valor este equivalente ao somatório do débito das irregularidades mantidas elencadas no item 7 e descritas no item 8, acima: (i) pagamentos feitos à própria proponente a título de gerenciamento, despesa essa não prevista no orçamento do projeto, no valor de R$ 52.000,00 (subitens 'b' e 'c') ; (ii) pagamento de tarifas e juros bancários, no valor de R$ 62,77 (subitem 'd') ; (iii) pagamento de multas e juros por atraso no recolhimento de tributos, no valor de R$ 44,56 (subitem 'g') ; e (iv) pagamento de hospedagem sem documentos comprobatórios, no valor de R$ 1.799,36 (subitem 'f', item 38 acima) .
43. No que se refere a Manfredo Pereira Caldas, sócio administrador da Folkino Produções Audiovisuais Ltda., responsável pela execução da avença, falecido em 25/11/2016, o processo deverá ser arquivado, ante a ausência dos pressupostos de constituição e desenvolvimento válido e regular do processo, nos termos dos arts. 169, inciso VI e 212 do RITCU, tendo em vista o longo tempo decorrido desde a execução dos recursos, de 2005 a 2007, fato que prejudicaria amplamente a observância ao princípio do contraditório e a ampla defesa por parte de seus herdeiros e/ou sucessores.
Prescrição da Pretensão Punitiva
44. Vale ressaltar que a pretensão punitiva do TCU, conforme Acórdão 1441/2016-TCU-Plenário, Relator: Benjamin Zymler, que uniformizou a jurisprudência acerca dessa questão, subordina-se ao prazo geral de prescrição indicado no art. 205 do Código Civil, que é de dez anos, contado da data de ocorrência da irregularidade sancionada, nos termos do art. 189 do Código Civil, sendo este prazo interrompido pelo ato que ordenar a citação, a audiência ou a oitiva dos responsáveis.
45. No caso em exame, como visto acima, ocorreu a prescrição, uma vez que a irregularidade sancionada ocorreu em 30/04/2008, data limite para a prestação de contas, e o ato de ordenação da citação ocorreu em 24/10/2018.
CONCLUSÃO
46. Em face da análise promovida na seção 'Exame Técnico', verifica-se que a responsável Folkino Produções Audiovisuais Ltda. - ME (01.692.311/0001-21) , instada a se manifestar, optou pelo silêncio, configurando a revelia, nos termos do §3º, do art. 12, da Lei 8.443/1992.
47. Vale ressaltar que a jurisprudência pacífica nesta Corte é no sentido da imprescritibilidade das ações de ressarcimento ao erário (Súmula TCU 282) . Dessa forma, identificado dano ao erário, devese instaurar e julgar o processo de tomada de contas especial para responsabilizar seus agentes causadores, respeitando o direito ao contraditório e à ampla defesa, independentemente de quando ocorreram os atos impugnados.
48. Verifica-se também que houve a prescrição da pretensão punitiva, conforme análise já realizada.
49. Tendo em vista que não constam dos autos elementos que permitam reconhecer a boa-fé da responsável, sugere-se que as suas contas sejam julgadas irregulares, nos termos do art. 202, § 6º, do Regimento Interno do TCU, com a imputação do débito atualizado monetariamente e acrescido de juros de mora, nos termos do art. 202, §1º do Regimento Interno do TCU.
50. No que se refere a Manfredo Pereira Caldas, sócio administrador da Folkino Produções Audiovisuais Ltda., responsável pela execução da avença, falecido em 25/11/2016, o processo deverá ser arquivado, ante a ausência dos pressupostos de constituição e desenvolvimento válido e regular do processo, nos termos dos arts. 169, inciso VI e 212 do RITCU, tendo em vista o longo tempo decorrido desde a execução dos recursos, de 2005 a 2007, fato que prejudicaria amplamente a observância ao princípio do contraditório e a ampla defesa por parte de seus herdeiros e/ou sucessores.
51. Por fim, como foram acrescentados elementos que alteraram o entendimento acerca das irregularidades em apuração, foi elaborada nova matriz de responsabilização, em anexo a esta instrução.
PROPOSTA DE ENCAMINHAMENTO
52. Diante do exposto, submetemos os autos à consideração superior, propondo ao Tribunal:
a) considerar revel a responsável Folkino Produções Audiovisuais Ltda. - ME (01.692.311/0001-21) para todos os efeitos, dando-se prosseguimento ao processo, com fulcro no art. 12, § 3º, da Lei 8.443/1992;
b) julgar irregulares, nos termos dos arts. 1º, inciso I, 16, inciso III, alíneas 'b' e 'c', da Lei 8.443/1992, c/c os arts. 19 e 23, inciso III, da mesma Lei, as contas da Folkino Produções Audiovisuais Ltda. - ME (01.692.311/0001-21) , condenando-a ao pagamento das importâncias a seguir especificadas, atualizadas monetariamente e acrescidas dos juros de mora, calculadas a partir das datas discriminadas até a data da efetiva quitação do débito, fixando-lhe o prazo de quinze dias, para que comprovem, perante o Tribunal, o recolhimento das referidas quantias aos cofres do Fundo Nacional de Cultura, nos termos do art. 23, inciso III, alínea 'a', da citada lei, c/c o art. 214, inciso III, alínea 'a', do Regimento Interno do TCU:
	Data dos Pagamentos
	Valores originais (R$) 

	31/10/2005
	0,45

	04/07/2006
	21,00

	10/07/2006
	28,77

	27/07/2006
	10,36

	31/07/2006
	41,32

	31/08/2006
	25.000,00

	04/09/2006
	127,36 

	06/11/2006
	1.036,00 

	07/11/2006
	636,00 

	30/04/2007
	5,43

	31/10/2007
	20.000,00

	26/12/2007
	7.000,00

 Valor do débito atualizado em 29/9/2020 (sem juros) : R$ 110.182,84
c)  autorizar, desde logo, a cobrança judicial da dívida, caso não atendida a notificação, na forma do disposto no art. 28, inciso II, da Lei 8.443/1992;
d) autorizar também, desde logo, se requerido, com fundamento no art. 26, da Lei 8.443, de 1992, c/c o art. 217, §§ 1º e 2º do Regimento Interno do TCU, o parcelamento da (s) dívida (s) em até 36 parcelas, incidindo, sobre cada parcela, corrigida monetariamente, os correspondentes acréscimos legais, fixando-lhe o prazo de quinze dias, a contar do recebimento da notificação, para comprovar, perante o Tribunal, o recolhimento da primeira parcela, e de trinta dias, a contar da parcela anterior, para comprovar os recolhimentos das demais parcelas, devendo incidir, sobre cada valor mensal, atualizado monetariamente, os juros de mora devidos, no caso do débito, na forma prevista na legislação em vigor, alertando os responsáveis de que a falta de comprovação do recolhimento de qualquer parcela importará o vencimento antecipado do saldo devedor, nos termos do § 2º do art. 217 do Regimento Interno deste Tribunal;
e) arquivar as contas de Manfredo Pereira Caldas, sócio administrador da Folkino Produções Audiovisuais Ltda., responsável pela execução da avença, falecido em 25/11/2016, ante a ausência dos pressupostos de constituição e desenvolvimento válido e regular do processo, nos termos dos arts. 6, inciso II, e 19, da Instrução Normativa TCU 71, de 2012, e arts. 169, inciso VI e 212 do RITCU;
f) enviar cópia do Acórdão a ser prolatado, bem como do Relatório e do Voto que o fundamentarem à Procuradoria da República no Distrito Federal, nos termos do à § 3º do art. 16 da Lei 8.443/1992, c/c o § 7º do art. 209 do Regimento Interno do TCU, para adoção das medidas cabíveis; e
g) enviar cópia do Acórdão que vier a ser proferido à Secretaria Especial da Cultura e aos responsáveis, para ciência, informando que a presente deliberação, acompanhada do Relatório e do Voto que a fundamenta, está disponível para a consulta no endereço www.tcu.gov.br/acordaos, além de esclarecer que, caso requerido, o TCU poderá fornecer sem custos as correspondentes cópias, de forma impressa."
	É o relatório.

não há.

Procurador Marinus Eduardo De Vries Marsico.

TOMADA DE CONTAS ESPECIAL. LEI ROUANET. CAPTAÇÃO DE RECURSOS PARA PRODUÇÃO DE OBRA CINEMATOGRÁFICA. IMPUGNAÇÃO PARCIAL DAS DESPESAS. IRREGULARIDADE DE GASTOS. CITAÇÃO. REVELIA. IRREGULARIDADE DAS CONTAS DA PESSOA JURÍDICA. DÉBITO. CITAÇÃO TARDIA DOS HERDEIROS DO SEU SÓCIO ADMINISTRADOR. ARQUIVAMENTO DOS AUTOS EM RELAÇÃO À ELE, POR AUSÊNCIA DE PRESSUPÓSTOS PARA O REGULAR DESEVOLVIMENTO PROCESSUAL.

TOMADA DE CONTAS ESPECIAL (TCE)

Secretaria de Controle Externo de Tomada de Contas Especial (SecexTCE).

Trata-se de tomada de contas especial (TCE) instaurada pela Agência Nacional do Cinema (Ancine) em desfavor da empresa Folkino Produções Audiovisuais Ltda. - ME e de seu sócio Manfredo Pereira Caldas, em razão da impugnação parcial das despesas realizadas com os recursos do Projeto Salic 05-0229, que tinha por objeto a realização do projeto "Romance do Vaqueiro Voador".
Para a execução do Projeto, foram aprovados recursos no valor de R$ 1.198.447,00, sendo R$ 938.525,00, na forma do art. 25 da Lei 8.313/1991, R$ 200.000,00, art. 1º da Lei 8.685/1993 e com contrapartida de R$ 59.922,00. O prazo de captação dos recursos se deu em 25/08/2005, e o valor efetivamente captado foi de R$ 600.000,00.
Os recursos foram transferidos em cinco parcelas, sendo, em reais: 240.000,00 em 27/12/2005; 120.000,00 em 27/06/2006; 120.000,00 em 01/09/2006; 60.000,00 em 28/12/2006; e 60.000,00 em 28/12/2006.
Na fase interna da TCE, o órgão concedente concluiu pela impugnação parcial das despesas devido a gastos irregulares com os recursos recebidos. O Controle Interno anuiu a esse posicionamento.
Corroboro desde já as análises empreendidas pela unidade instrutora, as quais contaram com a anuência do Ministério Público junto ao TCU, razão pela qual incorporo os fundamentos apresentados às minhas razões de decidir.
No âmbito do TCU, os responsáveis foram regularmente citados. A empresa Folkino Produções Audiovisuais Ltda. - ME, por meio de seu atual representante legal; e Manfredo Pereira Caldas, na pessoa de sua herdeira/sucessora Elizabeth Santos Caldas (082.131.027-54) .
Entretanto, o prazo regimental transcorreu sem que fossem apresentadas alegações de defesa ou efetuado o recolhimento do débito por parte da empresa. Dessa forma, deve ela ser considerada revel, dando-se prosseguimento ao processo, conforme estabelece o art. 12, § 3º, da Lei 8.443/1992.
Quanto à herdeira/sucessora de Manfredo Pereira Calda, nos termos sugeridos à instrução precedente, sua citação nessa condição foi efetivada em 2018, mais de 11 anos após a ocorrência das irregularidades, entre 2005 e 2007. Além disso, não forma citados os demais herdeiros ou sucessores do responsável original. Entendo que esse fato prejudica amplamente a observância ao princípio do contraditório e a ampla defesa por parte de seus herdeiros/sucessores, mormente se considerarmos que a única sucessora citada também veio a falecer em abril de 2019, conforme noticiado pela mídia.
Em situações similares, a jurisprudência desta Corte aponta para a necessidade de arquivamento do processo, em relação ao gestor falecido, sem julgamento de mérito, ante a ausência dos pressupostos de constituição e desenvolvimento válido e regular do processo, nos termos dos arts. 169, inciso VI e 212 do RITCU (Acórdãos 6.284/2016, 648/2018, 7.207/2018 e 8.119/2020, todos da Segunda Câmara, e 694/2019-Plenário) .
Considerando que as informações presentes nos autos não permitem constatar a regular aplicação dos recursos repassados, e que, mesmo tendo sido dada oportunidade de defesa à empresa responsável, tanto perante o órgão concedente quanto no âmbito desta Corte de Contas, ela não se desincumbiu desse ônus, não há o que se aproveitar em seu favor.
Quanto à data do débito e sua prescrição, sabe-se que, há tempos, este Tribunal, baseado em precedentes do STF e na interpretação do art. 37, § 5º, da Constituição Federal de 1988, tem adotado o entendimento, consolidado na súmula 282, de que "as ações de ressarcimento movidas pelo Estado contra os agentes causadores de danos ao erário são imprescritíveis".
Ocorre que, recentemente, o Supremo Tribunal Federal (STF) , ao julgar o Recurso Extraordinário 636.886/AL, fixou, com repercussão geral, o seguinte enunciado para o Tema 899: "É prescritível a pretensão de ressarcimento ao erário fundada em decisão de Tribunal de Contas". 
Entendo que esse recente julgado do STF deve ensejar a revisão da jurisprudência deste Tribunal.
No entanto, reconheço que, nos moldes em que foi fixada a tese da Suprema Corte, existem muitas dúvidas e lacunas a serem sanadas, que tornam extremamente difícil a sua imediata aplicação, de forma genérica e abrangente, aos processos que tramitam neste Tribunal. Dada a ausência de lei específica, não há prazo prescricional estabelecido - em lei ou mesmo pela Suprema Corte - para a atuação do TCU no que diz respeito à apuração de dano ao erário, bem como sobre como se daria o início da contagem e as interrupções desse prazo.
Ademais, embora o verbete já tenha sido publicado, a decisão ainda é passível de modificação mediante Embargos de Declaração, possibilitando o esclarecimento dessas questões ou mesmo a modulação de efeitos, com impacto nos processos em curso.
Até que sobrevenham todos esses esclarecimentos e definições, embora desejável, não é possível a imediata aplicação, com a devida segurança, da tese fixada pelo STF no âmbito do TCU. Por outro lado, não se pode deixar de dar encaminhamento aos incontáveis processos que tangenciam essa discussão neste Tribunal.  
Dessa forma, tenho me curvado à compreensão dos meus pares pela manutenção, por ora, do entendimento que há anos vem sendo adotado pelo TCU e pelo próprio STF, no sentido de considerar imprescritíveis as ações de ressarcimento ao erário.
Não se trata, cabe registrar, de desrespeito ou ignorância ao entendimento firmado pela Suprema Corte, tampouco de se fixar qualquer jurisprudência sobre a sua abrangência neste momento. Apenas entendo que, considerando a indefinição e a possiblidade de modulação da decisão, não seria produtivo, e causaria enorme incerteza, se este Tribunal revisse sua atuação e logo depois a alterasse novamente.
Já quanto ao prazo da pretensão punitiva do Tribunal, nos termos do entendimento firmado no Acórdão 1441/2016-TCU-Plenário, e de acordo com a instrução precedente, ocorreu a prescrição.
Por fim, diante da não apresentação de defesa e da ausência de indícios de que a empresa Folkino Produções Audiovisuais Ltda. - ME tenha agido de maneira diligente ou adotado quaisquer medidas para resguardar o erário, entendo que suas contas devem ser julgadas irregulares, condenando-a ao pagamento do débito ao final apurado, e deixando de lhe aplicar multa, com amparo nos arts. 19 e 57 da Lei Orgânica do TCU.
Ante o exposto, voto por que o Tribunal adote o Acórdão que ora submeto à deliberação deste Colegiado.
TCU, Sala das Sessões Ministro Luciano Brandão Alves de Souza, em 1 de dezembro de 2020.
Ministro BRUNO DANTAS 
Relator